【裁判字號】    92,抗,25
【裁判日期】    920117
【裁判案由】    聲請單獨宣告沒收違禁物
【裁判全文】
臺灣高等法院刑事裁定                                九十二年度抗字第二五號
    抗  告  人  臺灣臺北地方法院檢察署檢察官
    被      告  甲○○  男十九.
右列抗告人因聲請宣告沒收案件，不服臺灣台北地方法院中華民國九十一年十二月十
九日裁定（九十一年度聲字第一六七四號）提起抗告，本院裁定如左：
    主  文
抗告駁回。
    理  由
一、本件台灣台北地方法院檢察署檢察官意旨略以：被告甲○○前經臺北巿政府警察
    局中正第二分局以北巿警中正二分刑字第○九一六二一一八○○○號移送書移送
    違反毒品危害防制條例，施用第二級毒品ＭＤＭＡ案件，業經聲請人於民國九十
    一年八月九日以九十一年度毒偵字第一四四○號為不起訴處分確定，惟查扣案物
    品經台北市政府警察局中正第二分局毒品初步鑑驗報告結果，認係ＭＤＭＡ半顆
    （毛重約○．四公克）、愷他命一瓶（毛重二．一公克），係屬違禁物，爰依法
    聲請單獨宣告沒收並銷燬之。
二、按刑法第四十條明文：「沒收，於裁判時併宣告之。但違禁物得單獨宣告沒收。
    」，是沒收屬於從刑之一種，原則上非有主刑之存在不得單獨為之，雖刑法第四
    十條但書有得單獨宣告沒收之規定，然此種單獨宣告沒收，必須以違禁物為限，
    最高法院著有二十五年非字第三一二號判例足稽。又所謂違禁物，係指依法令禁
    止私自持有之物（最高法院著有八十年台上字第五○五八號、八十五年台上字第
    四五四五號、八十六年台上字第六二五八號及八十七年台上字第一九三九號判決
    參照），因該等物品對社會公安具危險性，基於社會保安之必要，不問屬於犯人
    與否，均沒收之，是若非違禁物，自無依刑法第四十條但書之規定，聲請單獨宣
    告沒收之餘地。至於毒品危害防制條例第十八條第一項前段，固明文「查獲之毒
    品及專供施用毒品之器具，不問屬於犯人與否，均沒收銷燬之」，但並非謂依該
    條例第二條第二項查獲之毒品，均屬違禁物（院字第二一六九號解釋參照），均
    得聲請法院「單獨宣告」沒收銷燬，此觀該條例第十八條第一項前段並無「單獨
    宣告」之法文用語，與通訊保障及監察法第二十六條明文：違法監察通訊所得之
    資料，犯人不明時，得「單獨宣告」沒收之法文用語（廢止前懲治叛亂條例第八
    條第二項亦有類似規定）不同自明，是查獲之毒品得否「單獨宣告」沒收銷燬之
    ，當以查獲之毒品是否為依法令禁止持有之物，認定是否屬違禁物，限於以該毒
    品係屬違禁物，始得依刑法第四十條但書及毒品危害防制條例第十八條第一項前
    段規定，向法院聲請單獨宣告沒收並銷燬之。
三、查被告甲○○前開違反毒品危害防制條例案件，經警於九十一年七月十四日查獲
    ，並扣得其持有之白色藥錠半顆、白色粉末一瓶（見九十一年度毒偵字第一四四
    ○號卷第三十四頁），前經台北市政府警察局中正第二分局出具之毒品初步鑑驗
    報告書二紙（見前開第一四四○號偵卷第十二頁、第十三頁），載明種類分屬Ｍ
    ＤＭＡ及Ｋ他命，惟於該毒品初步鑑驗報告書之「初步鑑驗結果」欄內均未勾選
    鑑驗結果為何，有前開毒品初步鑑驗報告書二紙（聲請書誤載為一紙）附卷可稽
    。嗣經本院將聲請人認屬ＭＤＭＡ之前開扣案白色藥錠半顆，送請法務部調查局
    鑑驗結果，認含有第三級第十五項毒品 TRIAZOLAM（三唑他），有該局出具之九
    十一年十二月十二日調科壹字第○九一○○七八三八六○號檢驗通知書在卷可稽
    （見原審卷第六頁），足見聲請人為本件聲請宣告沒收銷燬之毒品，均非屬毒品
  危害防制條例第二條第二項第二款所列之第二級毒品，充其量不過係屬同條項第
    三款之第三級毒品（白色藥錠半顆屬附表三第十五項之毒品，白色粉末一瓶聲請
    人認屬附表三第十九項之愷他命，但未經查獲單位鑑驗屬實），但毒品危害防制
    條例就持有第三級毒品之行為，並未設有處罰之規定，此外，又查無有何禁止持
    有第三級毒品之法令規定，揆諸前項說明，該屬毒品危害防制條第二條第二項第
    三款之第三級毒品，既非依法令禁止私自持有之物，自不得以違禁物論，無從依
    刑法第四十條但書及毒品危害防制條例第十八條第一項前段之規定，單獨宣告沒
    收並銷燬之。聲請人認第三級毒品（本案並無第二級毒品扣案），係屬違禁物，
    向法院聲請單獨宣告沒收銷燬之，應非正確。
四、抗告意旨略謂：所謂違禁物，係指依法令禁止私自持有之物，因該等物品對於社
    會公安具有危險性，基於社會保安之必要，不問屬於犯人與否，均沒收之，而依
    毒品危害防制條例第十八條第一項之規定，既已明定查獲之毒品不問屬於犯人與
    否均宣告沒收銷燬之，是凡屬毒品者，其不論屬於第一級、第二級或是第三級，
    該法均已明令禁止私自持有，殆無疑義，至於持有各級毒品有無刑事責任？則係
    另一法律概念，兩者顯難相混云云，並引據司法院院解字第四０二八號解釋及最
    高法院九十年度台上字第一二一號判決為依據。
五、本院查：按沒收係從屬性之刑罰，除違禁物或其他法律有特別規定者外，不得單
    獨宣告沒收。（最高法院八十五年度台上字第三四一九號判決參照）次按刑法上
    之違禁物係指法令禁止持有之物，偽造之新台幣尚非所謂違禁物；而我刑法上偽
    造貨幣罪章及妨害國幣懲治條例均無處罰持有偽造新台幣之罪，即無得依刑法第
    四十條但書之規定，就該偽造之新台幣單獨宣告沒收。又得依刑法第二百條或妨
    害國幣懲治條例第六條沒收之偽造紙幣，乃以構成刑法分則第十二章或犯妨害國
    幣懲治條例所定各罪之偽造紙幣為限，否則該偽造之紙幣即不得依刑法第二百條
    或妨害國幣懲治條例第六條宣告沒收。經查，本件檢察官所聲請單獨宣告沒收之
    物，為第三級毒品，有如前述，法令上並無禁止持有之規定，偽造之新台幣尚非
    所謂違禁物；縱毒品危害防制條例第十八條第一項規定「查獲之毒品... 不問屬
    於犯人與否，均沒收銷燬之」。但揆諸前揭說明，該物品並非違禁物甚明。抗告
    人指稱條文規定「不問屬於犯人與否均予沒收之物品」，皆屬違禁物，並非足採
    ；例如刑法第二百十九條規定：「偽造之印章、印文或署押，不問屬於犯人與否
    ，沒收之。」但查，偽造之私人印章、印文或署押，並非禁止持有之違禁物，於
    法自不得單獨宣告沒收。綜上，檢察官抗告意旨所稱：凡屬毒品者，其不論屬於
    第一級、第二級或是第三級，該法均已明令禁止私自持有云云，殊非有據。至所
    引據司法院院解字第四０二八號解釋及最高法院九十年度台上字第一二一號判決
    ，闡謂：「被告之行為不構成禁煙、禁毒治罪條例之犯罪者，其扣押之煙毒及其
    專供製造吸用之器具，應依刑法第三十八條第一項第一款、第二項及第四十條但
    書單獨宣告沒收。」云云，亦係指違法持有法律上禁止持有（即持有及構成犯罪
    ）之毒品之情形而言，與本案侔不相同。從而，本件抗告為無理由，應予駁回。
六、據上論結，應依刑事訴訟法第四百十二條，裁定如主文。
中    華    民    國      九十二     年      元      月      十七      日
                              臺灣高等法院刑事第九庭
                                  審判長法  官  李  文  成
                                        法  官  何  菁  莪
                         法  官  周  盈  文
右正本證明與原本無異。
不得再抗告。
                                        書記官  余  姿  慧
中    華    民    國      九十二     年      元       月      十七      日


司法院資訊處製作；財團法人民間司法改革基金會備份。
